【裁判字號】    94,訴,4461
【裁判日期】    950406
【裁判案由】    返還不當得利
【裁判全文】
台灣台北地方法院民事判決
原      告  台北市政府財政局
法定代理人  甲○○
訴訟代理人  張世興律師
被      告  丙○○
訴訟代理人  乙○○
被      告  丁○○
上列當事人間請求返還不當得利事件，本院於中華民國95年3月2
日言詞辯論終結，判決如下：
    主  文
被告丙○○應給付原告新台幣貳拾萬柒仟壹佰肆拾肆元，及自民
國九十五年一月一日起至清償日止按週年利率百分之五計算之利
息。
被告丁○○應給付原告新台幣參拾貳萬參仟玖佰零陸元，及自民
國九十四年五月一日起至清償日止按年息百分之五計算之利息。
訴訟費用應由被告丙○○負擔五分之二，被告丁○○負擔五分之
三。
本判決第一項、第二項於原告分別以新台幣柒萬元、新台幣拾萬
元供擔保後，得假執行。
    事實及理由
甲、程序方面：
一、按訴狀送達後，原告不得將原訴變更或追加他訴，但擴張或
    減縮應受判決事項之聲明者，不在此限，民事訴訟法第 255
    條第1項第3款定有明文。本件原告於起訴時原係請求被告丙
    ○○給付 179,120元，及自94年5月1日起至清償日止按週年
    利率5％計算之利息，及請求被告丁○○給付168,060元，及
    自94年5月1日起至清償日止按週年利率 5％計算之利息，嗣
    於訴狀送達後數次變更聲明，並於95年3月2日言詞辯論時變
    更其聲明為請求被告丙○○給付 207,144元，及自95年1月1
    日起至清償日止按週年利率 5％計算之利息，及請求被告丁
    ○○給付 323,906元，及自94年5月1日起至清償日止按週年
    利率 5％計算之利息，核屬應受判決事項聲明之擴張，參之
    前揭條文之規定，本院自應予以准許，合先敘明。
二、本件被告丁○○未於言詞辯論期日到場，核無民事訴訟法第
    386 條所列各款情形，爰依原告之聲請，由其一造辯論而為
    判決。
乙、實體方面：
一、原告主張：
    緣坐落台北市○○區○○段一小段 706地號土地（下稱系爭
    土地）係屬台北市所有，由原告管理，原為重測前為台北市
    萬華區○○段99之105地號土地，係自雙園區○○段99之l、
    99之3地號土地分割而來。該台北市○○區○○段99之1、99
    之 3地號土地，原由被告丁○○向台北市政府財政局承租，
    作為建築基地，興建房屋（下稱系爭房屋）。惟被告丁○○
    於租期屆滿後，未再續租，被告等所占有使用之建物繼續占
    有系爭土地，即屬無權占有，其無法律上原因，受有利益，
    致原告受有損害，自應返還不當利得。又現場履勘測量系爭
    房屋之結果，主建物部分雖僅占用 108平方公尺，惟其餘空
    地係屬建築法第11條第 1項規定之法定空地。而被告等所有
    之建物於雙園段1小段706地號私有土地登載之權利範圍為 8
    分之1，系爭土地既為被告所有建物之建築基地，自應以8分
    之1核算其使用面積，即被告等使用系爭土地之面積為33.25
    平方公尺。從而，本件原告爰依民法第 l79條規定，請求被
    告等返還使用系爭土地之不當得利等語。並聲明：
    (一)被告丙○○應給付原告207,144元，及自民國95年1月 1
        日起至清償日止按週年利率5％計算之利息。
    (二)被告丁○○應給付原告 323,906元，及自94年5月1日起
        至清償日止按週年利率5％計算之利息。
    (三)原告願供擔保，請准宣告假執行。
二、被告丙○○則以：
    被告丙○○之戶籍設於台北市○○○路○段83號4樓，而被告
    丙○○之配偶因中風為方便下樓故居住在台北市○○○路 ○
    段83號 2樓，因被告丙○○與其配偶均中風，需要子女照顧
    ，且子女必須負擔龐大的醫藥費，負擔沈重，現台北市政府
    僅對於 4樓之占用補償金有優惠，遂一併請求台北市政府亦
    對於 2樓之亦給予占用補償金之優惠，被告丙○○願全數繳
    納占用補償金等語，資為抗辯。
三、被告丁○○對於原告主張之事實，於相當時期受合法通知，
    而於言詞辯論期日不到場，亦未提出準備書狀爭執。
四、本院得心證之理由：
(一)原告主張系爭706號土地面積為266平方公尺，其上坐落兩棟
    建物，共有八戶住家占有使用上開兩棟建物，被告丙○○所
    占有使用建物之門牌號碼為台北市萬華區○○○路○段83號2
    樓及 4樓，被告丁○○占有使用建物之門牌號碼為台北市萬
    華區○○○路○段83號3樓，被告丙○○自93年1月1日起至94
    年12月31日止無權占用系爭土地，被告丁○○自89年5月1日
    起至94年 4月30日止無權占用系爭土地等情，為被告丙○○
    所不爭執，被告丁○○則對於原告主張之事實，於相當時期
    受合法通知，而於言詞辯論期日不到場，亦未提出準備書狀
    爭執，依民事訴訟法第280條第3項前段準用同條第 1項前段
    之規定，視同自認原告之主張，此外並有原告提出之系爭土
    地登記謄本影本1件附卷可參，堪信為真實。
(二)按無法律上之原因而受利益，致他人受損害者，應返還其利
    益；雖有法律上之原因，而其後已不存在者，亦同，民法第
    179 條定有明文。又無權占有他人之土地或房屋，可獲得相
    當於租金之利益為社會通常之觀念，亦經最高法院著有61年
    台上字第1695號判例可資參照。查被告等占有使用之房屋坐
    落原告所有之系爭 706號土地如前所述，渠等所受利益，與
    原告所受不能使用、收益系爭土地之損害間，顯有因果關係
    ，則原告依不當得利之法律關係，請求被告等給付無權占有
    系爭土地所獲得相當於租金之利益，即屬有據。
(三)復按「城市地方房屋之租金，以不超過土地及其建築物申報
    總價額年息10％為限。」、「第97條、第99條及第 101條之
    規定，於租用基地建築房屋均準用之。」、「土地法第97條
    所謂土地及建築物之總價額，土地價額依法定地價目，建築
    物價額依該管直轄巿或縣（市）地政機關估定之價額」，土
    地法第97條第1項、第105條、土地法施行法第25條分別定有
    明文。而法定地價，依土地法第 148條規定，係為土地所有
    人依該法規定所申報之地價，倘土地所有權人聲請登記而不
    同時申報地價者，以標準地價為法定地價，所謂標準地價，
    即由該管市縣地政機關依土地法第152條或第160條公告之地
    價，而土地所有權人未於公告期間申報地價者，以公告地價
    80％為其申報地價，惟公有土地則以土地之公告地價為申報
    地價，免予申報，平均地權條例第16條及其施行細則第21條
    定有明文。又前揭土地法第97條所謂年息10％為限，乃指基
    地租金之最高限額而言，並非必須照申報價額年息10％計算
    之，且尚須斟酌基地之位置，工商繁榮程度、使用人利用基
    地之經濟價值、所受利益，彼等關係及社會感情等情事，以
    為決定。經查，被告等使用之系爭房屋坐落於原告所有之系
    爭土地上，各層樓平均使用系爭土地之面積為 33.25平方公
    尺等情，如前所述。又系爭土地自89年5月起至89年6月止之
    公告地價為每平方公尺38,318元，自89年 7月起至92年12月
    止之公告地價為每平方公尺39,008元，自93年1月起至94年4
    月止之公告地價為每平方公尺38,938元，則有系爭土地之台
    北市公告土地現值及公告地價查詢表 1件附卷可按。本院審
    酌系爭土地臨近環河南路、西園路，生活機能大致良好，此
    業經本院至現場勘驗屬實，並製有勘驗筆錄 1件在卷可憑，
    因認原告請求被告等無權占有系爭土地所受相當於租金之不
    當得利，按系爭土地公告地價年息 5％計算，核屬允當。從
    而，依前揭標準計算，被告丙○○、丁○○應給付原告相當
    於租金之不當得利分別為 207,144元（如附表一所示，關於
    被告丙○○所居住之系爭建物 4樓，因丙○○有身心障礙之
    情事，原告請求之金額僅為原定金額之六成）、 323,906元
    （如附表二所示）。
(四)綜上所述，原告依不當得利之法律關係，請求被告丙○○給
    付207,144元，及自95年1月1日起至清償日止按週年利率5％
    計算之利息，請求被告丁○○給付323,906元，及自94年5月
    1日起至清償日止按週年利率5％計算之利息，為有理由，應
    予准許。
五、本件原告陳明願供擔保，請求宣告假執行，核無不合，茲酌
    定相當之擔保金額，予以准許。
六、訴訟費用負擔之依據：民事訴訟法第78、第85條第1項。
中    華    民    國    95    年      4    月    6    日
                              民事第二庭法  官    黃蓓蓓
以上正本係照原本作成。
如對本判決上訴，須於判決送達後20日內向本院提出上訴狀。
中    華    民    國    95    年      4    月    6    日
                                     法院書記官   劉碧輝                                                                                                                   E


司法院資訊處製作；財團法人民間司法改革基金會備份。
